
---
title: "Análise Descritiva - Peso ao Nascer"
author: "Samuel Sobral Miller"
output:
  pdf_document:
    toc: true
    number_sections: true
    toc_depth: 2
    latex_engine: pdflatex
---

```{r setup, include=FALSE}
knitr::opts_chunk$set(echo = TRUE, warning = FALSE, message = FALSE)
library(tidyverse)
library(ggplot2)
library(scales)
library(ggthemes)
library(FactoMineR)
library(factoextra)
library(readr)
library(dplyr)

```

# 1. Introdução

Esta seção apresenta uma análise descritiva da variável resposta `low_birth_weigh` (peso ao nascer) e suas associações com variáveis explicativas como idade materna e tabagismo.

# 2. Carregamento dos Dados




```{r}
dados <- read_csv("dados_limpo.csv")

# Recategorização
dados <- dados %>%
  filter(number != "fumo_mas_não_sei") %>%
  mutate(
    ed = fct_collapse(ed,
      Ensino_Medio_Incompleto = c("menor_8ª", "8ª-12ª", "Ensino_Medio_incompleto+curso_profissional"),
      Ensino_Medio = c("Ensino_Medio", "Ensino_Medio+curso_profissional"),
      Graduando = c("Ensino_Medio+curso_universitário"),
      Ensino_Superior = c("Graduação_universitária")
    ),
    ded = fct_collapse(ded,
      Ensino_Medio_Incompleto = c("menor_8ª", "8ª-12ª", "Ensino_Medio_incompleto+curso_profissional"),
      Ensino_Medio = c("Ensino_Medio"),
      Graduando = c("Ensino_Medio+curso_universitário"),
      Ensino_Superior = c("Graduação_universitária")
    ),
    time = fct_collapse(time,
      "Nunca" = c("nunca"),
      "Fuma" = c("ainda_fuma"),
      "-2_anos" = c("dentro_de_1_ano", "1_a_2_anos_atrás"),
      "-5_anos" = c("2_a_3_anos_atrás", "3_a_4_anos_atrás"),
      "+5_anos" = c("5_a_9_anos_atrás", "há_mais_de_10_anos"),
      "Durante" = c("durante_a_gravidez_atual"),
      "Nao_Sabe" = c("desisti_e_não_sei")
    ),
    number = fct_collapse(number,
      "1-4" = c("1-4"),
      "5-9" = c("5-9"),
      "10-19" = c("10-14", "15-19"),
      "20-29" = c("20-29"),
      "30-39" = c("30-39"),
      "40+" = c("40-60", "60+"),
      "Nunca" = "nunca"
    )
  )

# Seleção de variáveis

db <- dados %>%
  select(gestation, parity, wt.1, ht, inc, number, low_birth_weigh, race)
db$low_birth_weigh <- factor(db$low_birth_weigh, levels = c("Baixo", "Médio", "Alto"), ordered = TRUE)
db$number <- relevel(db$number, ref = "Nunca")

```



# 3. Distribuição do Peso ao Nascer

```{r}
dados %>%
  count(low_birth_weigh) %>%
  ggplot(aes(x = reorder(low_birth_weigh, -n), y = n, fill = low_birth_weigh)) +
  geom_col(show.legend = FALSE) +
  geom_text(aes(label = n), vjust = -0.5, size = 4) +
  scale_fill_brewer(palette = "Set2") +
  labs(title = "Distribuição do Peso ao Nascer",
       x = "Categoria de Peso",
       y = "Frequência") +
  theme_minimal(base_size = 13)
```

# 4. Idade da Mãe por Categoria de Peso

```{r}
ggplot(dados, aes(x = low_birth_weigh, y = age, fill = low_birth_weigh)) +
  geom_boxplot(outlier.shape = 21, outlier.fill = "red", outlier.size = 2) +
  scale_fill_brewer(palette = "Pastel1") +
  labs(title = "Idade da Mãe por Categoria de Peso ao Nascer",
       x = "Categoria de Peso",
       y = "Idade da Mãe") +
  theme_minimal(base_size = 13)
```

# 5. Hábito de Fumar por Categoria de Peso

```{r}
ggplot(db, aes(x = number, fill = low_birth_weigh)) +
  geom_bar(position = "dodge") +
  scale_fill_brewer(palette = "Dark2") +
  scale_x_discrete(labels = c(
    "Nunca" = "Nunca fumou",
    "1-4" = "1 a 4",
    "5-9" = "5 a 9",
    "10-19" = "10 a 19",
    "20-29" = "20 a 29",
    "30-39" = "30 a 39",
    "40+" = "40+"
  )) +
  labs(title = "Tabagismo por Categoria de Peso ao Nascer",
       x = "Cigarros por dia",
       y = "Frequência",
       fill = "Peso ao Nascer") +
  theme_minimal(base_size = 13) +
  theme(axis.text.x = element_text(angle = 30, hjust = 1))

```


```{r}
# Carregar pacotes
library(tidyverse)

# Verifique se 'db' é seu dataframe final
# db <- dados %>% select(number, low_birth_weigh)

# Tabela cruzada
tabela_paridade <- db %>%
  count(number, low_birth_weigh) %>%
  pivot_wider(names_from = low_birth_weigh, values_from = n, values_fill = 0) %>%
  arrange(as.numeric(as.character(number)))

# Visualizar tabela
print(tabela_paridade)

```

```{r}
ggplot(dados, aes(x = smoke, y = age, fill = smoke)) +
  geom_boxplot() +
  scale_fill_brewer(palette = "Set2") +
  labs(title = "Idade das Mães por Hábito de Fumar",
       x = "Status de Fumo",
       y = "Idade da Mãe") +
  theme_minimal(base_size = 13)

```

```{r}
ggplot(dados, aes(x = smoke, y = parity, fill = smoke)) +
  geom_boxplot() +
  scale_fill_brewer(palette = "Set1") +
  labs(title = "Número de Partos por Status de Fumo",
       x = "Status de Fumo",
       y = "Número de Partos") +
  theme_minimal(base_size = 13)

```

```{r}
ggplot(dados, aes(x = ed, fill = smoke)) +
  geom_bar(position = "fill") +
  scale_fill_brewer(palette = "Dark2") +
  labs(title = "Relação entre Escolaridade e Tabagismo",
       x = "Escolaridade",
       y = "Proporção",
       fill = "Fuma?") +
  theme_minimal(base_size = 13) +
  theme(axis.text.x = element_text(angle = 30, hjust = 1))

```

```{r}
library(nnet)
dados <- dados %>%
  mutate(low_birth_weigh = relevel(as.factor(low_birth_weigh), ref = "Médio"))

modelo <- multinom(low_birth_weigh ~ smoke + parity + ed + age, data = dados)
summary(modelo)

```

```{r}
# Erros padrão
se <- summary(modelo)$standard.errors

# Razões de chances (odds ratio)
exp(coef(modelo))

# Intervalos de confiança (opcional)
confint.default(modelo)

```


```{r}
# Erros padrão
se <- summary(modelo)$standard.errors

# Razões de chances (odds ratio)
exp(coef(modelo))

# Intervalos de confiança (opcional)
confint.default(modelo)

```

```{r}
library(ggpubr)

ggboxplot(dados, x = "smoke", y = "parity", 
          color = "smoke", palette = "jco",
          add = "jitter") +
  stat_compare_means(method = "anova") +
  labs(title = "Número de Partos por Status de Fumo",
       x = "Fuma?",
       y = "Número de Partos")

```
```{r}
# Pacotes necessários
library(dplyr)
library(knitr)

# Tabela resumo por categoria de peso
tabela_gestacao <- db %>%
  group_by(low_birth_weigh) %>%
  summarise(
    N = n(),
    Média = round(mean(gestation, na.rm = TRUE), 2),
    DP = round(sd(gestation, na.rm = TRUE), 2),
    Mínimo = min(gestation, na.rm = TRUE),
    Q1 = quantile(gestation, 0.25, na.rm = TRUE),
    Mediana = median(gestation, na.rm = TRUE),
    Q3 = quantile(gestation, 0.75, na.rm = TRUE)
  ) %>%
  rename(Categoria = low_birth_weigh)

# Imprimir como tabela no .tex
kable(tabela_gestacao, caption = "Resumo do Tempo de Gestação (em dias) por Categoria de Peso ao Nascer")

```

```{r}
# Supondo que os dados já estão em um data frame chamado `dados` com as variáveis:
# - low_birth_weigh (Baixo, Médio, Alto)
# - inc (faixa de renda)

# Contagem da faixa de renda mais frequente por categoria de peso
library(dplyr)

tabela_renda <- dados %>%
  group_by(low_birth_weigh, inc) %>%
  summarise(freq = n(), .groups = "drop") %>%
  group_by(low_birth_weigh) %>%
  slice_max(order_by = freq, n = 1) %>%
  rename(
    Categoria = low_birth_weigh,
    `Faixa de Renda Mais Frequente` = inc,
    Frequência = freq
  )

# Exibir tabela no .Rmd
knitr::kable(
  tabela_renda,
  caption = "Faixa de Renda Familiar Mais Frequente por Categoria de Peso",
  align = "lcc",
  booktabs = TRUE
)

```




###### Modelagem 




---
title: "Modelo Ordinal Final com Suposição de Proporcionalidade"
author: "Samuel Sobral Miller"
output: pdf_document
date: "2025-07-01"
---

```{r setup, include=FALSE}
knitr::opts_chunk$set(echo = TRUE)
library(tidyverse)
library(ordinal)
library(VGAM)
```

## Carregamento e Tratamento dos Dados

```{r}

dados <- read_csv("dados_limpo.csv", col_types = cols(
  gestation = col_integer(),
  parity = col_integer(),
  race = col_factor(),
  age = col_integer(),
  ed = col_factor(),
  ht = col_double(),
  wt.1 = col_double(),
  drace = col_factor(),
  dage = col_integer(),
  ded = col_factor(),
  inc = col_factor(),
  smoke = col_factor(),
  time = col_factor(),
  number = col_factor(),
  low_birth_weigh = col_factor()
))

dados = dados %>% filter(number != "fumo_mas_não_sei")

# Recategorização de variáveis
dados$ed <- fct_collapse(dados$ed,
  Ensino_Medio_Incompleto = c("menor_8ª", "8ª-12ª", "Ensino_Medio_incompleto+curso_profissional"),
  Ensino_Medio = c("Ensino_Medio", "Ensino_Medio+curso_profissional"),
  Graduando = c("Ensino_Medio+curso_universitário"),
  Ensino_Superior = c("Graduação_universitária")
)

dados$ded <- fct_collapse(dados$ded,
  Ensino_Medio_Incompleto = c("menor_8ª", "8ª-12ª", "Ensino_Medio_incompleto+curso_profissional"),
  Ensino_Medio = c("Ensino_Medio"),
  Graduando = c("Ensino_Medio+curso_universitário"),
  Ensino_Superior = c("Graduação_universitária")
)

dados$time <- fct_collapse(dados$time,
  "Nunca" = "nunca",
  "Fuma" = "ainda_fuma",
  "-2_anos" = c("dentro_de_1_ano", "1_a_2_anos_atrás"),
  "-5_anos" = c("2_a_3_anos_atrás", "3_a_4_anos_atrás"),
  "+5_anos" = c("5_a_9_anos_atrás", "há_mais_de_10_anos"),
  "Durante" = "durante_a_gravidez_atual",
  "Nao_Sabe" = "desisti_e_não_sei"
)

dados$number <- fct_collapse(dados$number,
  "1-4" = "1-4",
  "5-9" = "5-9",
  "10-19" = c("10-14", "15-19"),
  "20-29" = "20-29",
  "30-39" = "30-39",
  "40+" = c("40-60", "60+"),
  "Nunca" = "nunca"
)

# Recodificação de fatores omitida para brevidade, assumimos que já foi feita.

# Subconjunto relevante
db = dados %>% select(gestation, parity, wt.1, number, race, low_birth_weigh)

# Variável resposta como ordinal
db$low_birth_weigh = factor(db$low_birth_weigh, 
                            levels = c("Baixo", "Médio", "Alto"), 
                            ordered = TRUE)

# Reordenação da referência
db$number = relevel(factor(db$number), ref = "Nunca")
```

## Ajuste do Modelo Final (back2)

```{r}
modelo_final <- clm(low_birth_weigh ~ gestation + parity + wt.1 + number + race, 
                    data = db, link = "logit")
summary(modelo_final)
```

## Teste da Suposição de Proporcionalidade

```{r}
nominal_test(modelo_final)
```

**Interpretação:** Os resultados do `nominal_test` indicam que **não há violação significativa da suposição de proporcionalidade** com as variáveis selecionadas, justificando o uso do modelo ordinal.

## Conclusão

O modelo ordinal proporcional ajustado indica que as variáveis gestação, paridade, peso pré-gestacional (wt.1), número de cigarros e raça estão associadas com o peso ao nascer. O modelo respeita a suposição de proporcionalidade e apresentou melhores resíduos e ajuste do que os modelos anteriores com a variável altura.




## Ajuste do Modelo Ordinal (Back2)

```{r}
modelo_final <- clm(low_birth_weigh ~ gestation + parity + wt.1 + number + race,
                     data = db, link = "logit")
summary(modelo_final)
```

## Tabela com Coeficientes e ORs

```{r}
# Carregar pacotes
library(tidyverse)
library(broom)
library(ordinal)
library(knitr)

# Ajuste do modelo (exemplo)
modelo <- clm(low_birth_weigh ~ gestation + parity + wt.1 + number + race, data = db, link = "logit")

# Gerar os coeficientes com tidy
result <- tidy(modelo) %>%
  filter(str_detect(term, "^[^\\|]")) %>%  # Exclui os interceptos threshold (|)
  mutate(
    OR = exp(estimate),
    p_value = round(p.value, 4)
  )

# Mostrar a tabela com kable
result %>%
  select(term, estimate, std.error, OR, p_value) %>%
  knitr::kable(digits = 3, caption = "Coeficientes do Modelo Ordinal com ORs")

```





```{r}


# Carregue os pacotes necessários
library(tidyverse)
library(nnet)   # para multinom
library(broom)  # para tidy()

# Ajuste do modelo multinomial
modelo_multinom <- multinom(low_birth_weigh ~ smoke + parity + ed + age, data = dados)

# Extração das estimativas com intervalo de confiança e odds ratios
resumo <- tidy(modelo_multinom, exponentiate = TRUE, conf.int = TRUE)

# Tabela formatada com ORs (odds ratios)
odds_table <- resumo |>
  select(y.level, term, estimate) |>
  pivot_wider(names_from = y.level, values_from = estimate) |>
  rename("Variável" = term,
         "Baixo vs Médio" = "Baixo",
         "Alto vs Médio" = "Alto")

# Visualizar tabela
odds_table



```


## Análise de Correspondência Múltipla (ACM)

A Análise de Correspondência Múltipla (ACM) é uma técnica exploratória ideal para examinar associações entre múltiplas variáveis categóricas. No contexto deste estudo, a ACM pode ser usada para complementar a análise descritiva e visualizar as relações entre o peso ao nascer (`low_birth_weigh`) e variáveis categóricas como `smoke`, `number`, `ed`, `ded`, `race` e `inc`.

### 1. Pré-processamento
```{r}
library(FactoMineR)
library(factoextra)

# Subconjunto de dados categóricos
dados_cat <- dados %>% 
  select(low_birth_weigh, smoke, number, ed, ded, race, inc) %>%
  na.omit()  # remover NAs para análise

# Executar ACM
acm_result <- MCA(dados_cat, graph = FALSE)
```


```{r}
# Selecionar apenas variáveis categóricas para a MCA
db_cat <- dados %>%
  select(low_birth_weigh, smoke, ed, ded, inc, number, race) %>%
  mutate(across(everything(), as.factor))
library(FactoMineR)
res.mca <- MCA(db_cat, graph = FALSE)

```


```{r}
library(FactoMineR)
library(factoextra)
library(ggrepel)

# Supondo que você já tenha feito o MCA com:
res.mca <- MCA(db_cat, graph = FALSE)

# Gráfico de variáveis com melhorias
fviz_mca_var(res.mca, 
             repel = TRUE,             # Evita sobreposição de texto
             label = "all",            # Mostra todos os labels
             col.var = "contrib",      # Cor com base na contribuição
             gradient.cols = c("#56B1F7", "#132B43"), 
             ggtheme = theme_minimal(),
             title = "Categorias das Variáveis - Análise de Correspondência Múltipla"
) +
  theme(
    text = element_text(size = 12),
    plot.title = element_text(hjust = 0.5, face = "bold"),
    legend.position = "right"
  )


```


####Teste de associações


````
# Teste de associações com  Monte Carlo para todas as variáveis categorica e a variavel resposta 
vars <- c("race", "drace", "smoke", "ed", "ded", "inc", "time", "number")
for (var in vars) {
  cat("Teste para", var, "\n")
  result <- fisher.test(table(dados$low_birth_weigh, dados[[var]]), 
                        simulate.p.value = TRUE, B = 10000)
  print(result)
}

```