---
title: "Modelo Ordinal Final - Backward"
output: pdf_document
---

```{r setup, include=FALSE}
knitr::opts_chunk$set(echo = TRUE)
library(tidyverse)
library(ordinal)
library(VGAM)
library(ggplot2)
```

## Carregamento e Preparação dos Dados

```{r}
dados <- read_csv("dados_limpo.csv")

# Recategorização
dados <- dados %>%
  filter(number != "fumo_mas_não_sei") %>%
  mutate(
    ed = fct_collapse(ed,
      Ensino_Medio_Incompleto = c("menor_8ª", "8ª-12ª", "Ensino_Medio_incompleto+curso_profissional"),
      Ensino_Medio = c("Ensino_Medio", "Ensino_Medio+curso_profissional"),
      Graduando = c("Ensino_Medio+curso_universitário"),
      Ensino_Superior = c("Graduação_universitária")
    ),
    ded = fct_collapse(ded,
      Ensino_Medio_Incompleto = c("menor_8ª", "8ª-12ª", "Ensino_Medio_incompleto+curso_profissional"),
      Ensino_Medio = c("Ensino_Medio"),
      Graduando = c("Ensino_Medio+curso_universitário"),
      Ensino_Superior = c("Graduação_universitária")
    ),
    time = fct_collapse(time,
      "Nunca" = c("nunca"),
      "Fuma" = c("ainda_fuma"),
      "-2_anos" = c("dentro_de_1_ano", "1_a_2_anos_atrás"),
      "-5_anos" = c("2_a_3_anos_atrás", "3_a_4_anos_atrás"),
      "+5_anos" = c("5_a_9_anos_atrás", "há_mais_de_10_anos"),
      "Durante" = c("durante_a_gravidez_atual"),
      "Nao_Sabe" = c("desisti_e_não_sei")
    ),
    number = fct_collapse(number,
      "1-4" = c("1-4"),
      "5-9" = c("5-9"),
      "10-19" = c("10-14", "15-19"),
      "20-29" = c("20-29"),
      "30-39" = c("30-39"),
      "40+" = c("40-60", "60+"),
      "Nunca" = "nunca"
    )
  )

# Seleção de variáveis

db <- dados %>%
  select(gestation, parity, wt.1, ht, inc, number, low_birth_weigh, race)
db$low_birth_weigh <- factor(db$low_birth_weigh, levels = c("Baixo", "Médio", "Alto"), ordered = TRUE)
db$number <- relevel(db$number, ref = "Nunca")
```

## Ajuste do Modelo Ordinal (Back2)

```{r}
modelo_final <- clm(low_birth_weigh ~ gestation + parity + wt.1 + number + race,
                     data = db, link = "logit")
summary(modelo_final)
```

## Tabela com Coeficientes e ORs

```{r}
# Carregar pacotes
library(tidyverse)
library(broom)
library(ordinal)
library(knitr)

# Ajuste do modelo (exemplo)
modelo <- clm(low_birth_weigh ~ gestation + parity + wt.1 + number + race, data = db, link = "logit")

# Gerar os coeficientes com tidy
result <- tidy(modelo) %>%
  filter(str_detect(term, "^[^\\|]")) %>%  # Exclui os interceptos threshold (|)
  mutate(
    OR = exp(estimate),
    p_value = round(p.value, 4)
  )

# Mostrar a tabela com kable
result %>%
  select(term, estimate, std.error, OR, p_value) %>%
  knitr::kable(digits = 3, caption = "Coeficientes do Modelo Ordinal com ORs")

```

## Gráfico: Coeficientes com Intervalos de Confiança

```{r}
result %>%
  mutate(term = fct_reorder(term, estimate)) %>%
  ggplot(aes(x = term, y = OR)) +
  geom_point(size = 2) +
  geom_errorbar(aes(ymin = exp(estimate - 1.96 * std.error),
                    ymax = exp(estimate + 1.96 * std.error)), width = 0.2) +
  geom_hline(yintercept = 1, linetype = "dashed") +
  coord_flip() +
  labs(title = "Razão de Chances (OR) com Intervalo de Confiança",
       x = "Variável", y = "Odds Ratio") +
  theme_minimal(base_size = 14)
```

## Interpretação dos Coeficientes

- **Gestation**: Cada dia adicional de gestação está associado a um aumento na chance de o bebê nascer com peso maior. OR > 1 e p < 0.001.
- **Paridade**: O número de partos anteriores influencia positivamente, embora com menor efeito que gestação.
- **wt.1**: Peso pré-gestacional da mãe; aumento está associado a maior peso do bebê.
- **Number = 1-4, 5-9, ...**: Categorias com coeficientes negativos indicam maior chance de peso menor em relação a quem nunca fumou.
- **Race (Branco, Pardo, Preto)**: Todas as raças em comparação a Asiáticos apresentaram OR > 1, indicando maior chance de peso maior.

## Diagnóstico

```{r}
nominal_test(modelo_final)
```

Teste de proporcionalidade será utilizado para verificar a adequação do modelo ordinal.
