
---
title: "Análise do Peso ao Nascer e Fatores Associados"
author: "Samuel Sobral Miller"
output:
  pdf_document:
    toc: true
    number_sections: true
    toc_depth: 2
    latex_engine: pdflatex
---

```{r setup, include=FALSE}
knitr::opts_chunk$set(echo = TRUE, warning = FALSE, message = FALSE)
library(tidyverse)
library(nnet)
library(ggplot2)
library(ggthemes)
library(scales)
library(FactoMineR)
library(factoextra)
```

# 1. Introdução

O peso ao nascer é um importante indicador de saúde neonatal. Esta análise tem como objetivo compreender os fatores associados à variação do peso ao nascer (baixo, médio, alto), com foco especial na influência do tabagismo materno, idade, paridade, escolaridade, renda e outros indicadores socioeconômicos e comportamentais.

# 2. Objetivos

Este trabalho busca:

- Explorar os perfis maternos associados às categorias de peso ao nascer.
- Avaliar a relação entre tabagismo e peso do bebê.
- Ajustar modelos de regressão logística multinomial para prever a categoria de peso ao nascer.
- Aplicar análise de correspondência múltipla (MCA) para explorar agrupamentos entre variáveis qualitativas.

# 3. Metodologia

A variável resposta é **low_birth_weigh**, categorizada em "baixo", "médio" e "alto". A análise envolve etapas descritivas, inferenciais e multivariadas. 

Como a variável resposta é ordinal, foi inicialmente proposto um modelo de regressão logística de *odds* proporcionais. No entanto, essa suposição foi avaliada e, se não sustentada, o modelo foi substituído por uma regressão logística multinomial, com a categoria "médio" como referência.

## 3.1 Descrição dos Dados

```{r}
dados <- read_csv("dados_limpo.csv")
glimpse(dados)
summary(dados)
```

# 4. Análise Descritiva

## 4.1 Distribuição do Peso ao Nascer

```{r}
dados %>%
  count(low_birth_weigh) %>%
  ggplot(aes(x = reorder(low_birth_weigh, -n), y = n, fill = low_birth_weigh)) +
  geom_col(show.legend = FALSE) +
  geom_text(aes(label = n), vjust = -0.5, size = 4) +
  scale_fill_brewer(palette = "Set2") +
  labs(title = "Distribuição do Peso ao Nascer",
       x = "Categoria de Peso",
       y = "Frequência") +
  theme_minimal(base_size = 13)
```

**Interpretação**: A maior parte dos nascimentos ocorre na categoria "médio", indicando uma distribuição centralizada. Há uma parcela considerável de bebês com peso baixo, o que justifica o estudo aprofundado dos fatores associados.

## 4.2 Idade da Mãe por Categoria de Peso

```{r}
ggplot(dados, aes(x = low_birth_weigh, y = age, fill = low_birth_weigh)) +
  geom_boxplot(outlier.shape = 21, outlier.fill = "red", outlier.size = 2) +
  scale_fill_brewer(palette = "Pastel1") +
  labs(title = "Idade da Mãe por Categoria de Peso ao Nascer",
       x = "Categoria de Peso",
       y = "Idade da Mãe") +
  theme_minimal(base_size = 13)
```

**Interpretação**: Mães de bebês com peso médio e alto tendem a apresentar maior idade, enquanto mães mais jovens concentram-se na categoria de baixo peso.

## 4.3 Tabagismo por Categoria de Peso

```{r}
ggplot(dados, aes(x = smoke, fill = low_birth_weigh)) +
  geom_bar(position = "dodge") +
  scale_fill_brewer(palette = "Dark2") +
  labs(title = "Tabagismo por Categoria de Peso ao Nascer",
       x = "Fuma?",
       y = "Frequência",
       fill = "Peso ao Nascer") +
  theme_minimal(base_size = 13) +
  theme(axis.text.x = element_text(angle = 30, hjust = 1))
```

**Interpretação**: Há indícios de que o tabagismo está associado a maior incidência de baixo peso ao nascer.

# 5. Modelagem Multinomial

```{r}
modelo_multinom <- multinom(low_birth_weigh ~ age + smoke + parity + inc + ed + race, data = dados)
summary(modelo_multinom)
```

```{r}
# Calcular Odds Ratios
exp(coef(modelo_multinom))
```

**Interpretação**: Os coeficientes indicam o quanto cada variável influencia nas chances de a criança nascer com peso baixo ou alto, em relação ao peso médio. Por exemplo, mães que fumam têm maiores chances de ter filhos com baixo peso.

# 6. Análise de Correspondência Múltipla (MCA)

```{r}
dados_fatores <- dados |> mutate(across(everything(), as.factor))
res.mca <- MCA(dados_fatores |> select(low_birth_weigh, smoke, inc, parity, ed, race), graph = FALSE)
fviz_mca_biplot(res.mca, repel = TRUE, col.ind = "transparent", title = "MCA - Perfis Associados ao Peso ao Nascer")
```

**Interpretação**: O gráfico mostra agrupamentos das categorias das variáveis. Por exemplo, "baixo peso" pode estar mais próximo de categorias como "fumante", "baixa renda", "poucos partos".




```{r}
ggplot(dados, aes(x = smoke, y = age, fill = smoke)) +
  geom_boxplot() +
  scale_fill_brewer(palette = "Set2") +
  labs(title = "Idade das Mães por Hábito de Fumar",
       x = "Status de Fumo",
       y = "Idade da Mãe") +
  theme_minimal(base_size = 13)

```

```{r}
ggplot(dados, aes(x = smoke, y = parity, fill = smoke)) +
  geom_boxplot() +
  scale_fill_brewer(palette = "Set1") +
  labs(title = "Número de Partos por Status de Fumo",
       x = "Status de Fumo",
       y = "Número de Partos") +
  theme_minimal(base_size = 13)

```

```{r}
ggplot(dados, aes(x = ed, fill = smoke)) +
  geom_bar(position = "fill") +
  scale_fill_brewer(palette = "Dark2") +
  labs(title = "Relação entre Escolaridade e Tabagismo",
       x = "Escolaridade",
       y = "Proporção",
       fill = "Fuma?") +
  theme_minimal(base_size = 13) +
  theme(axis.text.x = element_text(angle = 30, hjust = 1))

```

```{r}
library(nnet)
dados <- dados %>%
  mutate(low_birth_weigh = relevel(as.factor(low_birth_weigh), ref = "Médio"))

modelo <- multinom(low_birth_weigh ~ smoke + parity + ed + age, data = dados)
summary(modelo)

```

```{r}
# Erros padrão
se <- summary(modelo)$standard.errors

# Razões de chances (odds ratio)
exp(coef(modelo))

# Intervalos de confiança (opcional)
confint.default(modelo)

```


```{r}
# Erros padrão
se <- summary(modelo)$standard.errors

# Razões de chances (odds ratio)
exp(coef(modelo))

# Intervalos de confiança (opcional)
confint.default(modelo)

```

```{r}
library(ggpubr)

ggboxplot(dados, x = "smoke", y = "parity", 
          color = "smoke", palette = "jco",
          add = "jitter") +
  stat_compare_means(method = "anova") +
  labs(title = "Número de Partos por Status de Fumo",
       x = "Fuma?",
       y = "Número de Partos")

```


# 7. Conclusão

A análise revelou forte associação entre tabagismo e peso ao nascer. Mães fumantes apresentam maior risco de parto com baixo peso. A modelagem multinomial e a MCA reforçaram essas relações, sugerindo que fatores sociais e comportamentais têm papel central no desfecho neonatal.

Políticas públicas voltadas à conscientização e combate ao tabagismo durante a gestação podem ser uma ferramenta eficaz na prevenção de nascimentos com baixo peso.

